【裁判字號】    90,台上,1947
【裁判日期】    901101
【裁判案由】    債務人異議之訴
【裁判全文】
最高法院民事判決                                九十年度台上字第一九四七號
    上  訴  人  乙○○
    訴訟代理人  劉錦樹律師
    被 上訴 人  甲○○
右當事人間債務人異議之訴事件，上訴人對於中華民國八十九年三月七日台灣高等法
院第二審判決（八十八年度上字第一一二三號），提起上訴，本院判決如左：
    主  文
原判決廢棄，發回台灣高等法院。
    理  由
本件原審廢棄第一審就新台幣（下同）四十二萬九千零一元部分不許被上訴人為強制
執行之判決，改判駁回上訴人之訴；另維持第一審所為上訴人敗訴部分之判決，駁回
其上訴，無非以：上訴人主張，被上訴人係其配偶，以台北縣中和市調解委員會八十
二年度民（刑）調字第四○七號調解書（下稱系爭調解書）為執行名義聲請強制執行
，將伊所有坐落台北縣板橋市○○段四五五地號土地應有部分三分之一暨其地上建物
即台北縣板橋市○○路一七四巷二七－二號三樓予以查封。因系爭調解書未經法院核
定，不得為執行名義。且系爭調解為附停止條件之法律行為，以被上訴人履行同居義
務之停止條件成就，始發生伊須按月給付生活雜費等三萬五千元與被上訴人之義務。
被上訴人並未履行同居義務，停止條件尚未成就，依強制執行法第四條第二項及第三
項規定，被上訴人所為之強制執行行為無效。又伊已依約給付，被上訴人無聲請強制
執行之權利等情，爰依強制執行法第十四條規定，求為撤銷上開對伊所為之強制執行
程序之判決。經查上訴人主張之上揭事實，固有調解書、和解筆錄、調解筆錄、郵政
劃撥儲金存款收據、醫療費收據可稽。惟系爭調解於八十二年八月十九日成立後，業
經台灣板橋地方法院（下稱板橋地院）於同年九月二日核定，有系爭調解書可按，自
得為執行名義。次查系爭調解書係逐一列舉四項調解結果，且第一項關於給付生活雜
費僅記載：上訴人同意自八十二年二月十九日起於每月二十日給付被上訴人生活雜費
等三萬五千元，並無以被上訴人履行同居義務為停止條件之關係存在。上訴人主張：
系爭調解附有停止條件，伊得主張同時履行抗辯云云，要無足取。綜上所述，被上訴
人以系爭調解書為執行名義聲請強制執行，於法尚無不合。上訴人並無妨被上訴人
請求之事由發生，至為明顯。縱上訴人於調解成立後，曾支出子女教育費、子女及被
上訴人之醫療費用及健保費等，因與調解之本旨不符，亦難認被上訴人之債權已消滅
，從而上訴人請求撤銷板橋地院八十八年度執字第五四四二號所為強制執行程序，為
無理由，不應准許等詞，為其判斷之基礎。
按執行名義成立後，如有消滅或妨債權人請求之事由發生，債務人得於強制執行程
序終結前，向執行法院對債權人提起異議之訴，強制執行法第十四條第一項定有明文
。查上訴人在事實審主張：上開生活雜費所指範圍應與民法第一千零二十六條規定之
家庭生活費用相當，包括房租、水電費、健保醫療費及子女教育費在內，故下列款項
：(一)、由伊支付之房租及水電費四十二萬九千零一元；(二)、被上訴人免繳個人所得稅
扣除額九十二萬四千元；(三)、由伊代被上訴人繳納八十六年四月至八十七年九月三十
日之健保費二萬一千七百零五元；(四)、由伊代被上訴人支出八十二年八月至八十七年
七月之子女教育費一百零七萬元；(五)、由伊代被上訴人支出長女黃莉娟參加八十五年
度全國模範兒童表揚大會之活動及基金費用三千元；(六)、由伊代被上訴人支付三位女
兒八十四年三月至八十八年六月三十日之健保費八萬二千三百三十四元，應自被上訴
人請求給付之金額中扣除云云（見二審卷七五至七七頁），倘非虛妄，則上訴人是否
不得提起債務人異議之訴即非無斟酌餘地。原審未遑查明上開所謂生活雜費之內涵為
何及上訴人之主張是否可採，率以上訴人縱曾支出上揭費用亦與調解本旨不符為由，
遽為上訴人敗訴之判決，未免速斷。上訴論旨，指摘原判決不當，求予廢棄，非無理
由。
據上論結，本件上訴為有理由，依民事訴訟法第四百七十七條第一項、第四百七十八
條第一項，判決如主文。
中      華      民      國     九十     年     十一     月      一      日
                              最高法院民事第四庭
                                  審判長法官  蕭  亨  國
                                        法官  許  朝  雄
                                        法官  謝  正  勝
                                        法官  劉  福  來
                                        法官  高  孟  焄
      右正本證明與原本無異
                                              書  記  官
中      華      民      國     九十     年     十一     月     十九     日
                                                                        Ｒ


司法院資訊處製作；財團法人民間司法改革基金會備份。
